【裁判字號】    97,聲判,91
【裁判日期】    971225
【裁判案由】    聲請交付審判
【裁判全文】
臺灣板橋地方法院刑事裁定              97年度聲判字第91號
聲  請  人
即  告訴人  乙○○
代  理  人  施中川律師
            蔡文玲律師
被      告  甲○○
            丙○○
上列聲請人即告訴人因被告等偽造有價證券等案件，不服臺灣高
等法院檢察署民國97年11月18日97年度上聲議字第6213號駁回再
議之處分（原不起訴處分案號：臺灣板橋地方法院檢察署民國97
年9 月29日97年度偵字第10955 號、第26044 號），聲請交付審
判，本院裁定如下：
    主      文
聲請駁回。
    理      由
一、按告訴人不服上級法院檢察署檢察長或檢察總長認再議為無
    理由而駁回之處分者，得於接受處分書後10日內委任律師提
    出理由狀，向該管第一審法院聲請交付審判；法院認為交付
    審判之聲請不合法或無理由者，應駁回之。刑事訴訟法第25
    8 條之1 、第258 條之3 第2 項前段分別定有明文。查本案
    聲請人即告訴人乙○○前以被告甲○○、丙○○偽造有價證
    券等案件，向臺灣板橋地方法院檢察署檢察官提出告訴，經
    臺灣板橋地方法院檢察署檢察官偵查後，於民國97年9 月29
    日以97年度偵字第10955 號、第26044 號為不起訴處分；嗣
    聲請人不服聲請再議，復經臺灣高等法院檢察署檢察長於97
    年11月18日以97年度上聲議字第6213號處分書駁回其再議之
    聲請，該處分書並於97年11月24日送達聲請人等情，有臺灣
    高等法院檢察署送達證書1 紙在卷可稽。聲請人於同年12月
    1 日聲請交付審判，自與上開規定相符，合先敘明。
二、聲請交付審判意旨略以：聲請人僅曾於95年間，授權被告丙
    ○○以其名義簽發支票俾支付保險費，其他以支票繳納保險
    費之情況，均係由聲請人本人簽發支票後，交由被告丙○○
    代為繳納，可調閱過去10年支付保險費之支票比對筆跡自明
    ，是聲請人並未授權被告丙○○以其名義簽發支票以支付10
    餘年保險費。縱聲請人有授權被告丙○○簽發支票，然授權
    範圍僅限於繳納保險費。被告丙○○以聲請人名義簽發支票
    ，用以支付布勒斯特生技化妝品有限公司（以下簡稱為布勒
    斯特公司）相關貨款，顯已超出授權範圍，屬無製作權之人
    ，應構成偽造有價證券罪。且被告丙○○亦無轉授權被告甲
    ○○簽發本案支票之權限，被告甲○○以聲請人名義簽發支
    票，亦為無權製作之人，該當偽造有價證券罪之構成要件。
    原處分既認定聲請人僅授權被告丙○○以其名義簽發支票，
    用以支付保險費，卻又認被告丙○○逾越上開授權範圍所開
    立之支票尚不能認係無權簽發之人，顯有不適用法規之違誤
    。且被告丙○○既稱：只要按時將款項匯入聲請人帳戶，供
    所開立之支票兌現，即無問題等語。然倘聲請人確有委託被
    告丙○○開立本案支票，則支票是否兌現，應由聲請人自行
    負責，被告丙○○應不會有上開陳述。又被告甲○○亦稱：
    「支票係伊（即被告丙○○）自作主張，拿給我開的。」足
    證聲請人並未授權被告丙○○開立本案支票。原處分未審酌
    被告甲○○上開說詞，逕自駁回聲請人之再議聲請，顯有不
    當。況被告丙○○另未經聲請人授權，自行以聲請人名義向
    臺灣中小企業銀行北三重分行（下稱臺灣中小企銀）領取2
    本支票本。又夫妻雖同財共居，然本案被告等偽以聲請人名
    義簽發之支票金額高達新臺幣（下同）數百萬元，且係供被
    告等共同經營之公司週轉之用，絕非夫妻同財共居所應負擔
    之範圍，尚難以聲請人與被告丙○○當時具有配偶關係，即
    認被告丙○○經授權使用聲請人支票。又聲請人鮮少以此支
    票存款帳戶進行交易，且長期於國外經商，加上被告等均於
    支票到期日或數日前，即將款項匯入上開帳戶，以避免存款
    不足或存款餘額異常增加之情形，聲請人因而無法知悉上開
    帳戶之異常情形。綜上，被告等共同偽造有價證券之犯行明
    確，原處分認事用法諸多錯誤，爰依法聲請交付審判云云。
三、按刑事訴訟法第258 條之1 規定，告訴人得向法院聲請交付
    審判，此係對於檢察官不起訴或緩起訴裁量權制衡之一種外
    部監督機制，法院僅就檢察官所為不起訴或緩起訴之處分是
    否正確加以審查，以防止檢察機關濫權。依此立法精神，同
    法第258 條之3 第3 項規定：法院就交付審判之聲請為裁定
    前，得為必要之調查等語。其所謂得為必要之調查，係指調
    查證據之範圍應以偵查中曾顯現者為限，不可就新提出之證
    據再為調查，亦不可蒐集偵查卷以外之證據，否則將與刑事
    訴訟法第260 條之再行起訴規定混淆不清（臺灣高等法院91
    年4 月25日刑庭會議法律問題研討意見參照）。又法院於審
    查交付審判之聲請有無理由時，除認為告訴人所指摘不利被
    告之事證未經檢察機關詳為調查或斟酌，或不起訴處分書所
    載理由違背經驗法則、論理法則或其他證據法則者外，不宜
    率予交付審判（法院辦理刑事訴訟案件應行注意事項第118
    項參照）。至上開所謂告訴人所指摘不利被告之事證未經檢
    察機關詳為調查，係指告訴人所提出請求調查之證據，檢察
    官未予調查，且若經調查，即足以動搖原偵查檢察官事實之
    認定及處分之決定；倘調查結果，尚不足以動搖原事實之認
    定及處分之決定者，仍不能率予交付審判。
四、再按犯罪事實應依證據認定之，無證據不得認定犯罪事實，
    刑事訴訟法第154 條第2 項定有明文。次按犯罪事實之認定
    ，應憑真實之證據，倘證據是否真實尚欠明確，自難以擬制
    推測之方式，為其判斷之基礎；而認定犯罪事實之證據係指
    足以認定被告確有犯罪行為之積極證據而言，該項證據自須
    適合於被告犯罪事實之認定，始得採為斷罪之資料；刑事訴
    訟上證明之資料，無論為直接或間接證據，均須達於通常一
    般之人均不致有所懷疑，而得確信其為真實之程度，始得據
    為有罪之認定，若其關於被告是否犯罪之證明未能達此程度
    ，而有合理懷疑之存在，致使無從形成有罪之確信，根據「
    罪證有疑，利於被告」之證據法則，即不得遽為不利被告之
    認定；其以情況證據（即間接證據）斷罪時，尤須基於該證
    據在直接關係上所可證明之他項情況事實，本乎推理作用足
    以確證被告有罪，方為合法，不得徒憑主觀上之推想，將一
    般經驗有利被告之其他合理情況逕予排除（最高法院53年臺
    上字第656 號、29年上字第3105號、76年臺上字第4986號、
    32年上字第67號判例意旨參照）。
五、被告丙○○於偵查中固坦承：曾以聲請人名義簽發支票使用
    之事實；被告甲○○於偵查中固坦承：經被告丙○○授權，
    以聲請人名義簽發支票，供作商業週轉之事實，惟均堅決否
    認有何偽造有價證券之犯行。被告丙○○辯稱：聲請人將支
    票及印鑑交予伊保管，由伊全權處理，另授權伊簽發支票使
    用，聲請人亦同意伊以聲請人名義簽發支票支付公司貨款等
    語；被告甲○○則辯稱：被告丙○○將本案支票交予其使用
    ，並稱伊已獲聲請人授權等語。經查：
（一）按刑法上所謂偽造有價證券，以無權簽發之人冒用他人名
      義簽發為要件，如果行為人基於本人之授權，或其他原因
      有權簽發者，則與無權之偽造行為不同（最高法院53年臺
      上字第1810號判例意旨參照）。復按告訴人之告訴，係以
      使被告受刑事訴追為目的，是其陳述是否與事實相符，仍
      應調查其他證據以資審認（最高法院52年臺上字第1300號
      判例意旨參照）。聲請人認被告等未經其授權，或逾越授
      權範圍，以其名義簽發本案支票，固已於偵訊時陳稱：其
      僅授權被告丙○○以其名義簽發支票，用以支付保險費云
      云。然聲請人於偵訊時先稱：其確實授權被告丙○○使用
      支票支付保險費約10幾年，但並未授權可使用在其他用途
      云云；同日改稱：並未授權被告丙○○開立支票云云；又
      稱：婚後保險費均係其繳納，有時係其簽發支票，有時係
      被告丙○○簽發云云（詳97年1 月16日偵訊筆錄附臺灣板
      橋地方法院檢察署96年度他字第8104號偵查卷宗）；再於
      交付審判聲請狀改稱：其僅於95年間，臨時授權被告丙○
      ○以其名義簽發支票，其他均由其簽發支票後，交予被告
      丙○○代為繳納云云，前後指訴已有不一。而被告丙○○
      於偵訊時已結證稱：聲請人將支票及印章交予伊保管，並
      授權伊簽發支票使用，且同意伊以其名義簽發支票支付布
      勒斯特公司貨款等語（詳97年1 月4 日、同年月16日、同
      年2 月29日偵訊筆錄附臺灣板橋地方法院檢察署96年度他
      字第8104號偵查卷宗），核與被告甲○○於偵訊時陳稱：
      被告丙○○交付支票時稱：本案支票經聲請人同意讓伊開
      等語相符（詳97年5 月6 日偵訊筆錄附臺灣板橋地方法院
      檢察署97年度偵字第10955 號偵查卷宗），則聲請人是否
      未授權被告丙○○簽發支票，或限制伊簽發支票之權限範
      圍，亦有可疑。而本案亦無其他證據可資證明聲請人有限
      制被告丙○○簽發使用支票之權限範圍，已難僅以聲請人
      前後不一之指訴，遽認被告丙○○有何無權簽發或逾越授
      權範圍簽發支票之偽造有價證券犯行。又被告丙○○於偵
      訊時已結證稱：聲請人全權授權伊使用支票等語，已如前
      述。則本案既無證據證明聲請人有限制被告丙○○簽發支
      票之權限，被告丙○○輾轉授權被告甲○○簽發本案支票
      ，或委由被告甲○○繕寫發票日期及票面金額，亦難逕認
      被告甲○○有何偽造有價證券之行為。
（二）再者，聲請人以被告丙○○陳稱：僅需按時將款項匯入聲
      請人帳戶，供所開立之支票兌現即無問題等語，認被告丙
      ○○未受聲請人授權，始為上開陳述。然查，被告丙○○
      於偵訊已稱：聲請人授權伊使用本案支票，並言明只要按
      時將款項匯入帳戶，供所開立之支票兌現即可等語甚明（
      詳97年2 月29日、同年5 月6 日偵訊筆錄附臺灣板橋地方
      法院檢察署97年度他字第1152號偵查卷宗）。而聲請人與
      被告丙○○曾係夫妻關係，其等關係親密，聲請人基於信
      任，將支票、印章交予被告陳秀蓁使用，並囑其按時匯入
      票款，避免支票跳票，致聲請人留有不良之信用紀錄，洵
      與一般經驗法則相合。又夫妻本於基本生活相互扶持、誠
      摯相待之關係，彼此財務相互支援使用，尚與常情無違。
      聲請人既自承曾授權被告丙○○以其名義簽發支票支付保
      險費，又被告丙○○亦曾受聲請人委託代聲請人處理帳務
      ，有郵政劃撥儲金存款收據9 張附卷足憑（詳臺灣板橋地
      方法院檢察署96年度他字第8104號偵查卷宗），足徵被告
      丙○○確有為聲請人處理財務之情形，益證被告丙○○稱
      ：聲請人將支票交予伊全權處理，並同意伊用於支付公司
      貨款等語，應非虛妄。而此基於夫妻情誼所為財物相互援
      用之情節，固非民法日常家務代理權之範圍，然原不起訴
      處分書僅以聲請人及被告丙○○曾係夫妻，聲請人又謂其
      曾授權被告丙○○以其名義簽發支票支付保險費之事實，
      推認其等夫妻間財物相互支援使用之情形，並非認定被告
      丙○○係基於與聲請人間之夫妻日常家務代理權，因而取
      得簽發本案支票之權限，亦非認定聲請人授權被告丙○○
      簽發支票之權限範圍僅限於支付保險費。聲請人不察，逕
      以原不起訴處分書認被告丙○○逾越授權範圍所為簽發支
      票之行為非屬偽造有價證券，適用法規有所違誤，並據以
      聲請交付審判，應有未合。
（三）又聲請人以被告甲○○陳稱：「支票係伊（即被告丙○○
      ）自作主張，拿給我開的。」認聲請人並未授權被告丙○
      ○開立支票云云。然聲請人提出之上開錄音譯文，其真實
      性並未經驗證。縱以被告甲○○確為如上陳述，然所謂「
      自作主張」之文義範圍甚廣，尚無從僅以上開陳述，探知
      被告甲○○之真意。又以被告甲○○前後陳述觀之，被告
      甲○○一再強調其經被告丙○○授權，有簽發本案支票之
      權限，有該譯文在卷足憑（詳臺灣板橋地方法院檢察署97
      年度他字第1152號偵訊卷宗）。而被告甲○○並非聲請人
      及被告丙○○間直接授受本案支票之人，其就聲請人與被
      告丙○○間使用本案支票之權限範圍是否確實了解，已非
      無疑，則其面對聲請人之質問，而為上開陳述，亦與一般
      常情相合。
（四）另查被告等自96年4 月間起至同年10月31日止，多次匯款
      至聲請人所申辦之臺灣中小企銀支票存款帳戶等情，有匯
      款憑條14張、臺灣中小企銀支票存款對帳單1 份附卷可查
      （詳臺灣板橋地方法院檢察署97年度他字第1152號偵查卷
      宗、96年度他字第8104號偵查卷宗）。聲請人長期經商，
      此據告訴代理人於偵訊時陳稱甚詳（詳96年12月20日偵訊
      筆錄附臺灣板橋地方法院檢察署96年度他字第8104號偵查
      卷宗），則聲請人就其本人帳戶之控管及金錢流動之注意
      自應較常人高。而上開帳戶之對帳單已詳載該帳戶使用明
      細，聲請人僅需查詢餘額，即可得知帳戶金額變動之情事
      ，對於其配偶或他人多次將金額甚鉅之款項匯入其本人支
      票存款帳戶等異常情況，殊無全然不知之理。原處分因認
      無從僅以聲請人之指訴，逕認被告等未經聲請人授權而有
      偽造有價證券之犯行，尚與論理法則無違。
（五）至聲請人請求調取過去10年其開立之支票比對筆跡，然本
      案聲請人授權被告丙○○簽發本案支票之權限範圍既無從
      僅以聲請人前後不一之指訴遽為認定，已如前述。縱過去
      聲請人支付保險費之支票均屬聲請人本人開立，亦無從逕
      認聲請人並未授權被告丙○○簽發使用本案支票，則聲請
      人聲請調閱上開支票，並不足以動搖原事實之認定及處分
      之決定，揆諸前開說明，應無調閱之必要。另聲請意旨謂
      被告丙○○未經聲請人授權，自行以其名義向臺灣中小企
      銀領取支票本2 本云云，核與本案被告等是否偽造有價證
      券犯行無涉，且未經聲請人於偵查中提出，揆諸前開說明
      ，聲請人據以聲請交付審判，亦屬未洽。
（六）綜上，依卷存偵查中曾顯現之證據觀之，本案除聲請人之
      指訴外，並無其他證據足認被告等涉有聲請人所指訴偽造
      有價證券之犯行，應認被告等犯罪嫌疑尚有未足。
六、綜上所述，本案並無聲請人所指摘不利被告等之事證未經檢
    察機關詳為調查或斟酌，或不起訴處分書所載理由違背經驗
    法則、論理法則或其他證據法則等得據以交付審判之事由存
    在，聲請人猶執前詞聲請交付審判，指摘原不起訴處分及駁
    回再議聲請之理由不當，復未能提出原偵查卷內所有之確切
    證據供本院調查參酌，揆諸依上開說明，本案交付審判之聲
    請為無理由，應予駁回。
七、依刑事訴訟法第258條之3第2項前段裁定如主文。
中    華    民    國    97    年    12    月    25    日
                  刑事第五庭審判長法  官  潘長生
                                  法  官  黎錦福
                                  法  官  謝梨敏
以上正本證明與原本無異
本件不得抗告
                                  書記官  林壯隆
中    華    民    國    97    年    12    月    25   日


司法院資訊處製作；財團法人民間司法改革基金會備份。
